【裁判字號】    89,訴,891
【裁判日期】    900130
【裁判案由】    不動產所有權移轉登記等
【裁判全文】
臺灣屏東地方法院民事判決  八十九年訴字第八九一號
    原      告  甲○○
    訴訟代理人  康進益律師
                王國論律師
    被      告  乙○○      住.
    訴訟代理人  邱超偉律師
                石繼志律師
右當事人間不動產所有權移轉登記等事件，本院判決如左：
    主      文
被告應將其所有坐落屏東縣新園鄉○○段一七六九地號，地目田，面積一一二○○平
方公尺土地，其中應有部分四分之一移轉登記予原告。
兩造共有之前項土地依下列方法分割：如附圖所示編號Ｂ部分面積二八○○平方公尺
土地分歸原告所有；編號Ａ部分面積八四○○平方公尺土地分歸被告所有。被告分得
編號Ａ部分靠近東南面如附圖所示斜線部分應預留寬四．三公尺面積一七四平方公尺
之道路供原告通行。
訴訟費用由被告負擔四分之三，餘由原告負擔。
    事    實
甲、原告方面：
一、聲明：
    （一）被告應將其所有坐落屏東縣新園鄉○○段一七六九地號，地目田，面積一
          一二○○平方公尺土地，其中四分之一移轉登記予原告。並請求將上揭土
          地分割如附圖所示編號Ｂ部分面積二八○○平方公尺土地分歸原告所有；
          編號Ａ部分面積八四○○平方公尺土地分歸被告所有。被告分得編號Ａ部
          分靠近東南面如附圖所示斜線部分應預留寬四．三公尺面積一七四平方公
          尺之道路供原告通行。
    （二）訴訟費用由被告負擔。
二、陳述：
    （一）坐落屏東縣新園鄉○○段一七六九地號，地目田，面積一一二○○平方公
          尺土地（下稱系爭土地），重劃前為屏東縣新園鄉○○○段七九、七九之
          六、八一之二地號三筆土地，民國（下同）六十九年二月間由原告與訴外
          人張勝助、李榮基、許武國四人買受信託登記於許朝炘名下，嗣由被告及
          其家人分別向張勝助、李榮基、許武國頂讓後，由原告持分四分之一，被
          告持分四分之三，因被告具自耕農身分，遂改信託登記於被告名下。被告
          為表明原告擁有四分之一之所有權，曾於八十五年五月一日立下切結書，
          表明土地為兩造共有，並承諾上開土地於法令許可分割或登記為共有時，
          願無償移轉或登記共有予原告。
    （二）系爭土地並無因物之使用目的或契約定有不分割期限，且因農業發展條例
          等法令之修改，得為所有權移轉並得請求分割，詎被告竟拒絕原告移轉及
          分割之請求，八十九年五月十日曾委請律師函請被告備妥文件辦理相關手
          續，被告亦置之不理，原告遂提起本件訴訟。並請求將系爭土地如附圖所
          示編號Ｂ部分面積二八○○平方公尺土地分歸原告所有，編號Ａ部分面積
          八四○○平方公尺土地分歸被告所有。被告並應於所分得部分預留道路，
          供原告通行。
    （三）勘驗系爭土地時，被告當場表示願預留與進入系爭土地之道路同寬之道路
          供原告通行，雖當時地政人員目測判斷進入系爭土地之道路寬約三公尺，
          而致兩造誤認為三公尺，惟經原告現場實地測量之結果，該進入系爭土地
          之道路寬四．三公尺，依現代汽車均以汽車代步，且貨車載運農作物及耕
          耘機進入耕作之必要，汽車寬度固不逾三公尺，惟果僅以三公尺寬度作為
          道路，汽車行進或倒車時，四輪臨路邊界或水溝將不逾半公尺，再加上道
          路彎曲並非筆直，隨時有陷入水溝之危險，從而，以路寬四．三公尺作為
          道路實有必要。又路寬如與進入系爭土地之道路寬度不同寬，則除道路突
          然變窄造成通行之危險外，同條道路寬度不一，亦欠整齊。
    （四）又原告起訴時，原主張欲分得系爭土地南邊面臨道路部分，嗣經審理後，
          才同意被告所提之分割方案所示位置，若被告堅持所留道路寬度僅三公尺
          ，則原告將回復起訴時所主張之分割位置，且願無償提供四．三甚至五公
          尺之道路供兩造通行。
三、證據：提出分割位置圖、土地登記謄本、地籍圖謄本、許朝炘書立之確認書、存
    證信函及其回執、被告刑事辯護理由狀、系爭土地工寮電費及水利費單據各一件
    ；支票、被告書立之切結書、律師函及其回執、審判筆錄摘要影本各二紙；現場
    照片十七幀為證。
乙、被告方面：
一、聲明：原告之訴駁回，訴訟費用由原告負擔。
二、陳述：
    （一）原告主張就系爭土地有四分之一所有權，被告並不否認。但原告未接獲原
          告任何聯繫商量，卻接獲律師函，因被告希望原告直接與被告處理土地事
          宜，遂未理會律師函，因此原告遽而提出移轉登記之請求，並非適當。
    （二）分割方案如附圖所示之分割位置，但被告所分得之部分只需預留寬三公尺
          之道路供原告通行。因依民法第七百八十七條第二項所謂有通行權人，應
          於通行必要之範圍內，擇其周圍地損害最小之處所及方法為之，兩造勘驗
          現場時，依現場情形同意訂出三公尺道路供原告通行，被告並表示不主張
          償金，已為兩造確認，況該道路僅供原告農耕通行之用，並非供大眾通行
          ，一般車輛寬度最多亦不過二公尺，因此三公尺寬之道路供原告通行，實
          已足夠。若增為五公尺寬，則被告土地利用面積又再減少，對被告不公，
          且浪費土地資源。
    （三）仍希望分得如附圖所示之分割位置所載編號Ａ部分，通行道路路寬可由法
          院自由斟酌。
三、證據：提出分割位置圖一份。
丙、本院依聲請勘驗現場，並囑託屏東縣東港地政事務所派員實施測量。
    理    由
一、兩造爭執要旨：
    （一）原告主張系爭土地，原由原告與訴外人張勝助、李榮基、許武國四人買受
          信託登記於許朝炘名下，嗣由被告及其家人分別向張勝助、李榮基、許武
          國頂讓後，由原告持分四分之一，被告持分四分之三，因被告具自耕農身
          分，遂改信託登記於被告名下。被告為表明原告擁有四分之一之所有權，
          曾於八十五年五月一日立下切結書，表明土地為兩造共有，並承諾上開土
          地於法令許可分割或登記為共有時，願無償移轉或登記共有予原告。而系
          爭土地並無因物之使用目的或契約定有不分割期限，且因農業發展條例等
          法令之修改，得為所有權移轉並得請求分割，詎被告竟拒絕原告移轉及分
          割之請求，原告遂提起本件訴訟。並請求將系爭土地如附圖所示編號Ｂ部
          分面積二八○○平方公尺土地分歸原告所有，編號Ａ部分面積八四○○平
          方公尺土地分歸被告所有。被告並應於所分得部分預留與進入系爭土地之
          道路同寬四．三公尺之道路供原告通行等情。
    （二）被告則以原告主張就系爭土地有四分之一所有權，被告並不否認，原告希
          望直接與被告處理土地事宜，遂未理會律師函，因此原告遽而提出移轉登
          記之請求，並非適當。又分割方案如附圖所示之分割位置，但被告所分得
          之部分只需預留寬三公尺之道路供原告通行。因兩造勘驗現場時，依現場
          情形同意訂出三公尺道路供原告通行，被告並表示不主張償金，已為兩造
          確認，況該道路僅供原告農耕通行之用，並非供大眾通行，一般車輛寬度
          最多亦不過二公尺，因此三公尺寬之道路供原告通行，實已足夠。希望分
          得如附圖所示之分割位置所載編號Ａ部分，通行道路路寬可由法院自由斟
          酌等語置辯。
二、得心證之理由：
    （一）被告應將系爭土地其中四分之一移轉登記予原告部分：
      １、原告主張系爭土地，原由原告與訴外人張勝助、李榮基、許武國四人買受
          信託登記於許朝炘名下，嗣由被告及其家人分別向張勝助、李榮基、許武
          國頂讓後，由原告持分四分之一，被告持分四分之三，因被告具自耕農身
          分，遂改信託登記於被告名下之事實，業據其提出土地登記謄本一份及被
          告書立之切結書二紙為證，且為被告所不爭執，自堪信為真實。
      ２、按當事人於言詞辯論時為訴訟標的之認諾者，應本於認諾為該當事人敗訴
          之判決，民事訴訟法第三百八十四條定有明文。查原告起訴主張被告應將
          系爭土地四分之一無償移轉予原告，業經被告認諾在卷（見本院潮州簡易
          庭八十九年七月二十日之調解程序筆錄），依照上開說明，原告此部分之
          請求，應為被告敗訴判決，因此，原告此部分之請求，應予准許。
    （二）系爭土地之分割方法：
      １、系爭土地被告應無償移轉其中四分之一予原告，已如前述，系爭土地為原
          告與被告所共有，應有部分比例依序為四分之一、四分之三。系爭土地地
          目為田，並無因使用目的而不能分割之情形，且兩造未訂有不分割之特約
          ，且每宗耕地分割後每人所有面積達○‧二五公頃者，得予分割，農業發
          展條例第十六條定有明文，法律上亦無禁止分割之規定，然就分割方法未
          能獲致協議等事實，業據原告提出土地登記謄本、分割位置圖各一份及律
          師函及其回執二紙為證，被告雖辯稱原告起訴前未親自與之協議云云，惟
          查本件原告於民國八十九年九月間起訴至今，兩造對分割方法仍未達成一
          致，是縱原告於起訴前未與被告進行協議，亦難謂兩造可能達成分割協議
          ，被告上開所辯尚不足採。從而，原告依據民法第八百二十三條第一項前
          段訴請以判決分割系爭土地，核屬允當，應予准許。
      ２、查系爭土地呈方形，四週臨水溝，除有一屋頂殘破無人使用之廢棄鐵鐵架
          造工寮外，其餘為空地，此經本院至現場勘驗明確，並囑託屏東縣東港地
          政事務所派員實施測量，有勘驗筆錄及複丈成果圖及照片十七幀在卷可稽
          ，而系爭土地之使用狀況，亦為到場兩造各自指明並互所不爭，同載在勘
          驗筆錄足稽，堪信為實在。至就系爭土地之分割方法，審酌系爭土地前述
          使用狀況與兩造均陳明願依附圖所示由原告分得編號Ｂ部分，被告分得編
          號Ａ部分之意願及分割後各當事人對於土地利用之最大經濟效益等情，爰
          採酌如附圖所示之分割方法，將如附圖所示編號Ｂ部分面積二八○○平方
          公尺土地分歸原告所有；編號Ａ部分面積八四○○平方公尺土地分歸被告
          所有。而為使原告分得部分對外有得以通行之道路，被告於勘驗現場時陳
          明願於分得部分無償提供寬三公尺土地供原告對外聯絡之用等語，然原告
          則主張勘驗系爭土地時，被告當場表示願預留與進入系爭土地之道路同寬
          之道路供原告通行，雖當時地政人員目測判斷進入系爭土地之道路寬約三
          公尺，而致兩造誤認為三公尺，惟經原告現場實地測量之結果，該進入系
          爭土地之道路寬四．三公尺，依現代汽車均以汽車代步，且貨車載運農作
          物及耕耘機進入耕作之必要，汽車寬度固不逾三公尺，惟果僅以三公尺寬
          度作為道路，汽車行進或倒車時，四輪臨路邊界或水溝將不逾半公尺，再
          加上道路彎曲並非筆直，隨時有陷入水溝之危險，從而，以路寬四．三公
          尺作為道路實有必要。又路寬如與進入系爭土地之道路寬度不同寬，則除
          道路突然變窄造成通行之危險外，同條道路寬度不一，亦欠整齊等情。經
          查，進入系爭土地之現況道路寬四．三公尺，且道路彎曲並非筆直，有複
          丈成果圖一紙在卷可稽，且系爭土地四週臨溝渠，亦有勘驗筆錄一紙在卷
          可憑，而系爭土地地目為田，日後為耕作之用，有農用大型機具之進出，
          及同條道路路寬一致，始有利日後系爭土地之經濟發展，暨被告陳明希望
          分得如附圖所示之分割位置所載編號Ａ部分，通行道路路寬可由法院自由
          斟酌等語（見本院九十年一月十六日之言詞辯論筆錄），本院審酌上情，
          認被告預留供原告通行之道路應以寬四．三公尺為妥，即被告分得編號Ａ
          部分靠近東南面如附圖所示斜線部分應預留寬四．三公尺面積一七四平方
          公尺之道路供原告通行，並判決如主文第二項所示。
四、結論：本件原告之訴為有理由，依民事訴訟法第七十九條但書之規定，判決如主
          文。
中      華      民      國    九十    年      一      月     三十     日
                                    臺灣屏東地方法院民事第一庭
~B法      官  陳淑勤
右為正本係照原本作成
如不服本判決得於本判決送達翌日起二十日內向本院提出上訴。
~B法院書記官  張文俊
中      華      民      國    九十    年      一      月     三十     日


司法院資訊處製作；財團法人民間司法改革基金會備份。
